【裁判字號】    99,易,170
【裁判日期】    990331
【裁判案由】    違反毒品危害防制條例
【裁判全文】
臺灣雲林地方法院刑事判決               99年度易字第170號
公  訴  人  臺灣雲林地方法院檢察署檢察官
被      告  甲○○
上列被告因違反毒品危害防制條例案件，經檢察官提起公訴（99
年度毒偵字第240號），本院判決如下：
   主  文
本件公訴不受理。
    理  由
一、公訴意旨略以：被告甲○○前於民國87、89年間因施用毒品
    案件，先後2 次經法院裁定令入觀察勒戒處所施以觀察、勒
    戒後，均認無繼續施用毒品之傾向，由臺灣雲林地方法院檢
    察署檢察官分別於87年8 月29日、89年8 月23日，以87年度
    偵字第2450號、第2518號及89年度毒偵緝字第98號為不起訴
    處分確定。詎其復基於施用第二級毒品甲基安非他命之犯意
    ，於98年12月14日為警採尿之時起回溯96小時內之某時，在
    不詳處所，以不詳之方式，施用甲基安非他命1 次，因認被
    告涉犯毒品危害防制條例第10條第2 項施用第二級毒品罪嫌
    等語。
二、按起訴之程序違背規定，應諭知不受理判決；又不受理判決
    ，得不經言詞辯論為之，刑事訴訟法第303 條第1 款、第30
    7 條定有明文。次按施用第二級毒品者，處3 年以下有期徒
    刑，毒品危害防制條例第10條第2 項定有明文。同條例第20
    條規定：犯第10條之罪者，檢察官應聲請法院裁定，令被告
    入勒戒處所觀察、勒戒，其期間不得逾2 月。觀察、勒戒後
    ，檢察官依據勒戒處所之陳報，認受觀察、勒戒人無繼續施
    用毒品傾向者，應即釋放，並為不起訴之處分；認受觀察、
    勒戒人有繼續施用毒品傾向者，檢察官應聲請法院裁定令入
    戒治處所強制戒治，其期間為6 個月以上，至無繼續強制戒
    治之必要為止。但最長不得逾1 年。依前項規定為觀察、勒
    戒或強制戒治執行完畢釋放後，5 年後再犯第10條之罪者，
    適用本條前2 項之規定。同條例第23條第2 項復規定：觀察
    、勒戒或強制戒治執行完畢釋放後，5 年內再犯第10條之罪
    者，檢察官應依法追訴。又92年7 月9 日修正公布之毒品危
    害防制條例刪除二犯及三犯之規定，一改修法前繁雜之處遇
    程式，僅將施用毒品者簡化區分為初犯、再犯，並認施用毒
    品者係屬病患性犯人，宜以觀察、勒戒戒除其身癮，並以強
    制戒治去除其心癮。經觀察、勒戒或強制戒治執行完畢釋放
    後，若於5 年後，始再犯該條例第10條施用毒品罪者，仍適
    用同條例第20條第1 項、第2 項之規定，即與「初犯」之治
    療程序相同，檢察官應先聲請法院裁定令被告入勒戒處所觀
    察、勒戒，並視有無繼續施用毒品傾向，決定應予釋放、並
    為不起訴之處分，或應聲請法院裁定令入戒治處所強制戒治
    ；若係5 年內「再犯」同條例第10條施用毒品罪者，依同條
    例第23條第2 項規定，檢察官應依法追訴，而施以刑事處遇
    。觀諸該條例第20條第3 項之修正理由：「觀察、勒戒或強
    制戒治5 年後再犯者，顯見前所實施之觀察、勒戒或強制戒
    治已足以遮斷其施用毒品之癮，為期自新及協助其戒除毒癮
    ，對此5 年後再犯者，爰明定仍適用初犯之規定，先經觀察
    、勒戒、強制戒治之程序。」及同條例第23條第2 項之修正
    理由：「為配合簡化施用毒品犯之刑事處遇程式，並鑑於經
    觀察、勒戒或強制戒治執行完畢釋放後5 年內再犯者，其再
    犯率甚高，原據以實施之觀察、勒戒及強制戒治既已無法收
    其實效，自應施以刑事處遇。」顯然如施用毒品者係前經觀
    察、勒戒或強制戒治等治療程序執行完畢5 年後，始再施用
    毒品之「初犯」，因前所執行之觀察、勒戒或強制戒治已足
    收戒除毒癮之效，自應重新執行觀察、勒戒或強制戒治等治
    療程序，並於治療程序執行完畢後，由檢察官為不起訴處分
    ，毋庸對之追訴處罰；反之，於5 年內「再犯」之情形，因
    其先前所為治療程序顯未能收戒斷毒癮之效，且考量施用毒
    品者之再犯率偏高，乃簡化其刑事處遇程序，而逕予追訴處
    罰，不再施以治療程序。參酌上開立法理由，修正毒品危害
    防制條例就施用毒品者，祇於「初犯」及「5 年後再犯」2
    種情形，有其追訴條件之限制，即須於初犯經觀察、勒戒或
    強制戒治釋放後，5 年內均無施用毒品之行為，始能認其前
    所實施之觀察、勒戒或強制戒治已足遮斷毒癮，而得於5 年
    後再犯時，再予適用初犯之規定，重行觀察、勒戒等治療程
    序。倘5 年內已經再犯，經依法追訴處罰者，縱其第3 次（
    或第3 次以上）施用毒品之時間在初犯釋放5 年以後，即與
    「5 年後再犯」之情形有別，且因已於「5 年內再犯」，顯
    見其再犯率甚高，原實施觀察、勒戒或強制戒治，已無法收
    其實效，而無5 年戒斷期之存在，自無再經觀察、勒戒及強
    制戒治之必要，應由檢察官逕行起訴，始符新法修正之本旨
    ，最高法院96年度臺非字第32號判決要旨可資參照。是依上
    開毒品危害防制條例之規定及最高法院之見解，非少年而施
    用毒品之人，必須先由檢察官向法院聲請裁定觀察、勒戒，
    再依觀察、勒戒之結果，視有無繼續施用毒品之傾向，分別
    為不起訴處分或聲請法院裁定令入戒治處所強制戒治；於觀
    察、勒戒或強制戒治執行完畢釋放後，5 年內再犯第10條之
    罪者，應由檢察官依法追訴。然如經觀察、勒戒或強制戒治
    釋放後，5 年內均無施用毒品之行為，即能認其前所實施之
    觀察、勒戒或強制戒治已足遮斷毒癮，故於5 年後再犯時，
    再予適用初犯之規定，重行觀察、勒戒等治療程序，檢察官
    即應依同條例第20條第3 項、第1 項之規定，聲請法院裁定
    令被告入勒戒處所觀察、勒戒，不得逕行起訴，否則其起訴
    程序即屬違背規定，應依上揭刑事訴訟法第303 條第1 款之
    規定，諭知不受理之判決。
三、經查：被告前於87、89年間因施用毒品案件，先後2 次經法
    院裁定令入觀察勒戒處所施以觀察、勒戒後，均認無繼續施
    用毒品之傾向，由臺灣雲林地方法院檢察署檢察官分別於87
    年8 月29日、89年8 月23日，以87年度偵字第第2450號、第
    2518號及89年度毒偵緝字第98號為不起訴處分確定等情，有
    臺灣雲林地方法院檢察署檢察官87年度偵字第2450號、第25
    18號、89年度毒偵緝字第98號不起訴處分書、臺灣高等法院
    被告前案紀錄表各1 份在卷可稽。本件公訴意旨所指被告施
    用第二級毒品之犯罪時間為「98年12月14日為警採尿之時起
    回溯96小時內之某時」，自被告前次觀察、勒戒執行完畢釋
    放後起算，已逾5 年，期間並未再犯毒品危害防制條例第10
    條施用毒品罪，是本件被告所涉施用第二級毒品之犯行，顯
    屬毒品危害防制條例第20條第3 項所規定「觀察、勒戒或強
    制戒治執行完畢釋放後，5 年後再犯第10條之罪」，依據同
    條項之規定，應適用同條第1 、2 項規定，由檢察官聲請法
    院裁定令被告入勒戒處所觀察、勒戒，尚不得據以起訴論罪
    。本件檢察官就被告所涉上開施用第一級毒品犯行逕行起訴
    ，揆諸首揭規定意旨及說明，其起訴顯然違背上開法律規定
    ，依據刑事訴訟法第303 條第1 款、第307 條，爰不經言詞
    辯論，諭知不受理之判決。
四、依刑事訴訟法第303 條第1 款、第307 條，判決如主文。
中    華    民    國    99    年    3     月    31    日
                  刑事第七庭    法  官  楊欣怡
以上正本證明與原本無異
如不服本判決，應於收受判決後10日內向本院提出上訴書狀，並
應敘述具體理由；其未敘述上訴理由者，應於上訴期間屆滿後20
日內向本院補提理由書（均須按他造當事人之人數附繕本）。「
切勿逕送上級法院」。
                                書記官  王雪招
中    華    民    國    99    年    3     月    31    日

司法院資訊處製作；財團法人民間司法改革基金會備份。
